【裁判字號】    98,判,483
【裁判日期】    980507
【裁判案由】    新型專利舉發
【裁判全文】
最  高  行  政  法  院  判  決
                                       98年度判字第483號
上  訴  人  甲○○
被 上訴 人  經濟部智慧財產局
代  表  人  王美花
參  加  人  豐廷企業有限公司
代  表  人  乙○○○
上列當事人間新型專利舉發事件，上訴人對於中華民國96年1月
18日臺北高等行政法院95年度訴字第386號判決，提起上訴，本
院判決如下：
    主  文
上訴駁回。
上訴審訴訟費用由上訴人負擔。
    理  由
一、參加人於民國（下同）91年5月22日以「蒸汽冷凝水連續排
    除裝置改良」（下稱系爭案）向被上訴人申請新型專利，經
    其編為第00000000號審查，准予專利，並於公告期滿後，發
    給新型第199847號專利證書。依系爭案專利說明書之記載，
    其申請專利範圍為：一種蒸汽冷凝水連續排除裝置改良，係
    包含有一長形殼體，該殼體之入口端至出口端，其內部由一
    入口孔道，一較大孔徑之緩衝孔道及一更大孔徑之組件組裝
    孔道，構成貫通之階級孔道；該組件組裝孔道內，至少組裝
    一流孔塞，及鎖固有一出口塞來限定流孔塞；該流孔塞，其
    相對緩衝孔道端係形成錐形頭，而另一端則形成內凹槽，且
    塞體內部係形成為一小流孔，使內凹槽與緩衝孔道貫通；又
    ，該出口塞，係以內部開設之細流孔來與流孔塞之內凹槽貫
    通；俾蒸汽冷凝水由入口端進入，從出口端排出之連續過程
    ，藉入口孔道，及流孔塞小流孔與出口塞細流孔之多階流孔
    群，配合緩衝孔道及流孔塞內凹槽部之多段流質膨脹緩衝，
    乃使蒸汽達到幾乎不洩漏之效益；且活動式流孔塞在組件組
    裝孔道內允許替換組裝之作用，更能在機能條件變化時，符
    合機動性要求，及更利於通道暢通之維護與保養者。嗣上訴
    人於92年7月15日以第00000000號「蒸汽管路冷凝水連續排
    除裝置」發明專利案舉發理由審定書（下稱引證1）、1996
    年10月22日公開之日本特開平0-000000號「凝汽閥裝置」專
    利案及其中譯本（下稱引證2）及2001年10月出版之日本Z.
    Engineering CO.,LTD.「STEAM.Z」產品之其型錄及其中譯
    本（下稱引證3）認系爭案違反核准時專利法第98條第1項1
    款及第98條第2項之規定，不符新型專利要件，對之提起舉
    發；參加人乃於92年8月28日提出系爭案專利範圍修正本，
    案經被上訴人審查，認前揭修正本與92年1月11日公告本比
    較，有申請專利範圍擴增情事，應不准予更正，爰依原公告
    本審查，並於94年5月23日以（94）智專三（三）05052字第
    09420468820號專利舉發審定書為「舉發不成立」之處分。
    上訴人不服，提起訴願，經遭駁回，遂提起行政訴訟。
二、上訴人起訴主張：引證1所揭露者，除了錐形頭形狀與系爭
    案不同外，其他構造可說完全相同，系爭案於申請專利範圍
    所列結構均見於引證1舉發理由書及審定書；前揭發明專利
    舉發案之舉發證據「袪水器:STEAM Z」目錄附圖及系爭案圖
    式圖（2）併列圖；「袪水器：STEAM Z」目錄第2頁之部分
    文字中譯本），且引證2（西元1996年10月22日公開之日本
    特開平0-000000號「凝汽閥裝置」專利案及其中譯本）、引
    證3（2001年10月出版之日本Z.Engineering CO.,LTD.「
    STEAM.Z」產品之型錄及其中譯本）也揭露使用凸錐形頭的
    流孔塞，則依前揭專利審查基準認定，系爭案之結構特徵顯
    然已見於引證案。系爭案利用將流孔塞前端設為錐形頭會減
    少流質往小流孔23聚集，則流質豈非因為其錐形頭之設計，
    在進入小流孔23之前即被擋下，則流質理當在緩衝流道會因
    為日漸堆積至完全堵住小流孔23，反而會造成冷凝水無法排
    放，影響鍋爐的使用安全。系爭案所作之改變，不僅難稱具
    新穎性明顯不具進步性等語，求為判決撤銷訴願決定及原處
    分，並命被上訴人為系爭舉發案舉發成立之處分。
三、被上訴人則以：系爭案和引證1相較，彼此組合構造及空間
    型態不同，引證2中，後流孔塞漸縮狀通道，引證3微突錐狀
    之孔口等並無系爭案流孔塞（20）之功效（系爭案並無法由
    引證1、2、3輕易思及組合而得），系爭案申請專利範圍已
    有「該流孔塞（20），其相對…錐形頭（21）：凹槽（22）
    …小流孔（23）」之特徵界定，並無須添加「緩衝孔道（14
    ）…錐形頭（21）減少流質往小流孔（23）孔口聚集之作用
    」等結構及功能性語言之描述，原處分並無違反專利審查基
    準之規定。系爭案聚積於緩流孔道（14）之流質，可於定期
    保養時更換流孔塞清除。而Ｙ型過濾器不可能百分之百清除
    雜質。依照申請專利範圍與圖式來看，系爭案的六角孔部分
    係以螺紋接合，所以可以拆洗且清洗更換係於維修時，並非
    於運作時等語，資為抗辯，求為判決駁回上訴人之訴。
四、原審斟酌全辯論意旨及調查證據之結果，以：引證1所提之
    舉發證據並未揭露系爭專利流孔塞20相對緩衝孔道14端形成
    錐形頭21等構造特徵（舉發證據3之併列圖參照），引證1不
    能證明系爭案不具新穎性。又舉發證據2孔口板軸向前端之
    錐形孔、舉發證據3流孔塞20a小流孔23a前端之凹錐形孔、
    舉發證據4連續小孔塞子等與系爭專利流孔塞20相對緩衝孔
    道14端係形成錐形頭21構造差異顯然，系爭案之上述構造特
    徵難謂可經由引證1之各舉發證據內容之揭露而可輕易思及
    。系爭案蒸汽冷凝水在進入孔道13前，蒸汽會先被延緩，使
    通過入口孔道13進入緩衝孔道14內之冷凝水增加負荷率（水
    多於氣）；此時進入緩衝孔道14內之冷凝水，因空間之增大
    ，適時獲得流率之緩衝，配合流孔塞20前端錐形頭21之減少
    流質往小流孔23孔口聚集之作用，通過小流孔23後冷凝水負
    荷率更為提高，使由出口塞30細流孔31排出之冷凝水幾乎無
    蒸汽之洩漏，自具有功效之增進，引證1不能證明系爭案不
    具進步性。引證2之凝汽閥18殼體內有三個流孔塞，前方流
    孔塞以錐尖微凸出殼體，節流孔後通道呈漸擴之錐狀，中央
    及後方流孔塞以漸縮錐狀通道連接節流孔19，殼體前端以外
    螺紋螺合於Y形過濾器10上；由孔口板24小口徑孔22和凝汽
    閥18之節流孔19間形成減壓室20。而系爭案緩衝孔道14、組
    裝孔道15、流孔塞20相對緩衝孔道14形成錐形頭、另端形成
    內凹槽22、出口塞30限定流孔塞20而以細流孔31與流孔塞20
    內凹槽22貫通等，和引證2組裝孔道、前流孔塞錐尖徵凸出
    殼體，中後流孔塞漸縮狀通道，另以一構件固定後流孔塞等
    相較，兩者組成構造及空間型態並不相同，引證2不能證明
    系爭專利不具新穎性。又系爭案蒸汽冷凝水在進入孔道13前
    ，蒸汽會先被延緩，使通過入口孔道13進入緩衝孔道14內之
    冷凝水增加負荷率（水多於氣）；此時進入緩衝孔道14內之
    冷凝水，因空間之增大，適時獲得流率之緩衝，配合流孔塞
    20前端錐形頭21之減少流質往小流孔23孔口聚集之作用，通
    過小流孔23後冷凝水負荷率更為提高，使由出口塞30細流孔
    31排出之冷凝水幾乎無蒸汽之洩漏，自具有功效之增進。而
    系爭案前開結構特徵及空間型態與引證2並不相同，已如前
    述，亦難謂可經由引證2之揭露而為熟習該項技術領域之人
    所可輕易完成，引證2亦不能證明系爭案不具進步性。引證3
    之型錄出版日2001年10月，第3頁蒸汽Z(標準型)螺絲口徑有
    PT1/2B，3/4B，1B等三段，接續1/2B，PT組群(NO. Z－1～Z
    －13)中Z－1～2圖式顯示，凝汽閥前端流孔塞以錐尖孔口微
    凸出殼體入口處，後續間隔環，流孔塞，間隔環，流孔塞，
    後方固定件等組成，通道內流孔塞為一圓盤中央具微凸錐狀
    之孔口；另第3頁下方「3/4B構造圖」凝汽閥前端具有入口
    孔道，孔道後方通道內有一構件。經查，系爭專利緩流孔道
    14、組裝孔道15、流孔塞20相對緩衝孔道14形成錐形頭，另
    端形成內凹槽22，出口塞30限定流孔塞20而以細流孔31與流
    孔塞20內凹槽22貫通等，與引證3Z－1～2凝汽閥前端流孔塞
    以錐尖孔口微凸出殼體入口處、間隔環、圓盤中央具微凸錐
    狀孔口之流孔塞，固定件或3/4構造圖入口孔道後方有一構
    件等相較，兩者組成構造及空間型態仍屬不同，引證3不能
    證明系爭專利不具新穎性。又系爭案蒸汽冷凝水在進入孔道
    13前，蒸汽會先被延緩，使通過入口孔道13進入緩衝孔道14
    內之冷凝水增加負荷率（水多於氣）；此時進入緩衝孔道14
    內之冷凝水，因空間之增大，適時獲得流率之緩衝，配合流
    孔塞20前端錐形頭21之減少流質往小流孔23孔口聚集之作用
    ，通過小流孔23後冷凝水負荷率更為提高，使由出口塞30細
    流孔31排出之冷凝水幾乎無蒸汽之洩漏，自具有功效之增進
    。而系爭案前開結構特徵及空間型態與引證3並不相同，亦
    難謂可經由引證3之揭露而為熟習該項技術領域之人所可輕
    易完成，引證3亦不能證明系爭案不具進步性。系爭案進入
    緩衝孔道14內之冷凝水，因空間之增大，適時獲得流率之緩
    衝，配合流孔塞20前端錐形頭21之減少流質往小流孔23孔口
    聚集之作用，通過小流孔23後冷凝水負荷率更為提高，使由
    出口塞30細流孔31排出之冷凝水幾乎無蒸汽之洩漏，具有功
    效之增進，業據系爭案於專利說明書內記載明確，而系爭案
    流孔塞20其相對緩衝孔道14端形成錐形頭21，由於前凸結構
    自可減少流質往小流孔23聚集，而達提高小流孔23阻緩蒸汽
    通過之效果。關於系爭案聚積於緩流孔道（14）之流質，並
    非不可於定期保養時更換流孔塞清除，系爭案專利說明書第
    9頁第12行已記載，長期使用上，只要定期更換流孔塞，不
    須整組更換，即能維持機能正常運作，保固成本符合經濟效
    益；即使用異常阻塞，維修保養亦甚為簡易等情。因此，上
    訴人主張系爭案流質因為其錐形頭之設計，在進入小流孔23
    之前即被擋下，在緩衝流道會因為日漸堆積至完全堵住小流
    孔23，反而會造成冷凝水無法排放，影響鍋爐的使用安全部
    分，並非可採。綜上所述，引證1、2及3各自均不能證明系
    爭案不具新穎性及進步性。且系爭案之上開特徵未為引證案
    所揭露，而其構造上之差異，亦非將引證1、2、3之組合即
    可得輕易完成相同之技術內容。因此，引證1、2、3之組合
    仍不能證明系爭案不具進步性。從而被上訴人以系爭案並無
    違反核准時專利法第98條第1項第1款及同條第2項之規定，
    而為舉發不成立之處分，於法並無不合，訴願決定予以維持
    ，亦屬妥適，因將原決定及原處分均予維持，駁回上訴人之
    訴。
五、本院按：
(一)現行專利法第136條第1項僅對異議案件規定：「本法中華民國
  92年1月3日（該日期係立法院三讀通過日期並非施行日期，因
  現行專利法第138條規定：本法除第11條自公布日施行外，其
  餘條文之施行日期，由行政院定之。玆行政院以93年6月8日院
  臺經字第0930026128號令核定自93年7月1日施行）修正施行前
  ，已提出之異議案，適用修正施行前之規定。」對於舉發案件
  ，並未規定其適用法規基準時，本件舉發審定是否有違法事由
  ，依實體從舊、程序從新原則，程序事項應適用舉發審定時即
  現行專利法舉發程序之規定，實體事項從專利核准審定時專利
  法規定。經查，系爭案申請日為91年5月22日，並由被上訴人
  於91年11月4日審定准予專利，上訴人並於修正施行前92年7月
  15日提出異議，被上訴人於修正施行後之94年5月23日為舉發
  審定，是系爭專利有無撤銷之原因，應以核准審定時有效之90
  年10月24日修正公布之專利法為斷。按系爭案核准審定時專利
  法第98條第1項第1款、第2項分別規定：「凡可供產業上利用
  之新型，無下列情事之一者，得依本法申請取得新型專利：一
  、申請前已見於刊物或已公開使用者。…。」「（第二項）新
  型係運用申請前既有之技術或知識，而為熟習該項技術者所能
  輕易完成且未能增進功效時，雖無前項所列情事，仍不得依本
  法申請取得新型專利。」
(二)再者，前揭專利法第98條第2項關於進步性之規定，係以不具
  進步性反面規定方式規定：「新型係運用申請前既有之技術或
  知識，而為熟習該項技術者所能輕易完成且未能增進功效」者
  ，而判斷所謂進步性之重點，在於所屬技術領域中具有通常知
  識者，依申請前之先前技術不能輕易完成者而言，主要係指先
  前技術對系爭新型之技術內容是否有所揭露、教示或建議，使
  熟習該項技術者能運用該先前技術所揭露、教示或建議之內容
  輕易完成者，至於新型若具功效增進，雖可推認該新型具進步
  性，惟系爭新型是否具功效之增進之判斷係屬事實認定之職權
  ，事實審法院有衡情斟酌之權，苟已斟酌全辯論意旨及調查證
  據之結果，而未違背論理法則或經驗法則，自不得遽指為違法
  。
(三)經查，原判決關於引證1、2及3各自均不能證明系爭案不具新
  穎性及進步性，且系爭案之上開特徵未為引證案所揭露，而其
  構造上之差異，亦非將引證1、2、3之組合即可得輕易完成相
  同之技術內容，引證1、2、3之組合仍不能證明系爭案不具進
  步性之事實，以及上訴人所主張如何不足採等事項均詳予以論
  述，是原判決所適用之法規與該案應適用之現行法規並無違背
  ，與解釋判例，亦無牴觸，並無所謂原判決有違背法令之情形
  。另原判決就關於系爭案有功效之增進，業已依據系爭案專利
  說明書記載，以：系爭案進入緩衝孔道14內之冷凝水，因空間
  之增大，適時獲得流率之緩衝，配合流孔塞20前端錐形頭21之
  減少流質往小流孔23孔口聚集之作用，通過小流孔23後冷凝水
  負荷率更為提高，使由出口塞30細流孔31排出之冷凝水幾乎無
  蒸汽之洩漏，具有功效之增進，而系爭案流孔塞20其相對緩衝
  孔道14端形成錐形頭21，由於前凸結構自可減少流質往小流孔
  23聚集，而達提高小流孔23阻緩蒸汽通過之效果等，以及上訴
  人所主張系爭案流質因為其錐形頭之設計，在進入小流孔23之
  前即被擋下，在緩衝流道會因為日漸堆積至完全堵住小流孔23
  ，反而會造成冷凝水無法排放，影響鍋爐的使用安全部分云云
  ，如何不足採等事項均詳予以論述，是原判決所適用之法規與
  該案應適用之現行法規並無違背，與解釋判例，亦無牴觸，並
  無所謂原判決有違背法令之情形；上訴人上訴意旨略謂：袪水
  器前端一般均裝設有丫型過濾器，其目的即在過濾流質，經丫
  型過濾器後，袪水器已無流質須過濾，系爭專利所稱之錐形頭
  根本無從達到其所補過濾流質之功能，系爭專利之產品袪水器
  前端亦焊有丫型過濾器，可見系爭專利功能係屬虛構，原審法
  院未審酌上訴人此一主張，有判決不備理由之違法云云，並無
  任何事證以實其說，不足否定原判決認定之事實，殊非可採。
(四)又按新型專利關於功效性之用語因非其必要技術特徵，而未於
  申請專利範圍載入功效性之用語者，則該新型是否具有該功效
  ，自得以所屬技術領域中具有通常知識者，依據新型專利說明
  書中之說明、圖式等記載判斷之，不以申請專利範圍所載為限
  。而上訴人雖提出：系爭專利並未將「緩衝孔道內之冷凝水，
  配合流孔塞前端錐形頭之減少流質往小流孔聚集之作用，再由
  通過小流孔後之冷凝水負荷率更為提高」列入其申請專利範圍
  ，故被上訴人不得逕以此來判斷系爭專利是否具進步性，原審
  對此漏未審酌，有判決不備法令之違法云云，主張功效應依申
  請專利範圍之記載之見解，核屬法律上見解之歧異，要難謂為
  原判決有違背法令之情形。
(五)復按行政訴訟法第138條規定：「行政法院得囑託普通法院或
  其他機關、學校、團體調查證據。」第162條規定：「行政法
  院認有必要時，得就訴訟事件之專業法律問題徵詢從事該項學
  術研究之人，以書面或於審判期日到場陳述其法律上意見。」
  行政法院固得就訴訟事件之專業法律問題徵詢從事該學術研究
  之人陳述其法律意見或送請鑑定，然以認有必要為前提，行政
  法院就當事人爭議之事項，依有關卷證資料即可逕行判斷認定
  者，自無徵詢從事學術研究之人陳述法律上意見之必要。本件
  原審固未就專業法律問題徵詢從事該學術研究之人或送請鑑定
  ，但是否徵詢從事該學術研究之人陳述專業法律意見或送請鑑
  定，係屬法院職權之行使，除非原審採證違反經驗或論理法則
  等，否則，尚難憑此即認定原審違反採證法則。上訴人以：系
  爭案若錐形頭果能減少流質往小流孔(23)聚集，則日漸堆積之
  流質會堵住小流孔(23)，反會造成冷凝水無法排放，影響鍋爐
  的使用安全，原審法院未徵詢從事該學術研究之人即遽為判決
  ，違反行政訴訟法第162條第1項及第2項規定，有判決不適用
  法律之違法云云，無非就原審法院職權之行使，指摘違法，亦
  非足採。
(六)末按，新型是否具專利要件之新穎性、進步性，應以系爭案之
  申請專利範圍所載之請求項為被比對之對象，縱有依該系爭案
  製成之所謂實物或製品，並非專利要件比對之標的，自不得逕
  以該實物或製品之構件或成品主張系爭案不具新穎性、進步性
  。上訴人徒以系爭專利製品謂：若袪水器以螺紋口鎖固於機具
  上，蒸汽極易自螺紋口處洩漏，故實務上係以焊接方式密封袪
  水器之前後兩端，系爭專利製品兩端並無螺紋口，須以焊接方
  式安裝袪水器，無法拆卸以更換內部流孔塞等和專利說明書不
  同云云；自不足否定原判決認定之上開系爭案具專利要件之事
  實。是上訴人所主張：系爭專利無法達致便於清洗更換之功能
  ，被上訴人亦自承僅進行書面審查核給專利，未實質調查系爭
  專利是否真具該功能，原判決漏未審酌，係屬違法云云，自非
  可採。
(七)從而，上訴論旨，仍執前詞，指摘原判決違背法令，求予廢棄
  ，為無理由，應予駁回。
六、據上論結，本件上訴為無理由。依行政訴訟法第255條第1項
    、第98條第1項前段，判決如主文。
中    華    民    國    98    年    5     月    7     日
                    最高行政法院第四庭
                        審判長法官  劉  鑫  楨
                              法官  鄭  忠  仁
                              法官  黃  淑  玲
                              法官  劉  介  中
                              法官  曹  瑞  卿
以  上  正  本  證  明  與  原  本  無  異
中    華    民    國    98    年    5     月    7     日
                              書記官  張  雅  琴


司法院資訊處製作；財團法人民間司法改革基金會備份。
